---
title: "regPoisson_ozone"
format: html
---

# Régression de Poisson : prédiction de l'ozone

## Introduction

### Contexte et justification

Le réchauffement climatique est aujourd'hui l'un des plus grands problèmes auxquels fait face la planète Terre, et est la juste conséquence de la mauvaise exploitation des ressources par l'homme. Et l'un des effets les plus critiques est la destruction de la couche d'ozone responsable de l'effet de serre. Pour lutter contre un tel phénomène, il est important de comprendre l'évolution des différentes entités environnementales en jeu, et l'ozone en est un parfait exemple. Comprendre comment modéliser les transformations qu'elle subit en fonction de plusieurs facteurs est impératif si l'on veut prendre des mesures radicales et avisées. Ce travail consistera donc à modéliser le niveau de l'ozone, en se basant sur le dataset `airquality` qui mesure la qualité de l'air à New York, de façon journalière, de mai à septempbre 1973.

### Choix des données

Le niveau d'ozone est en général mesuré en `ppb` ou *parts per billion* et est une unité de mesure de concentration représentant une partie de soluté pour un milliard $10^9$ de parties de solution. Utilisé pour de très faibles concentrations (contaminants, air, eau), $1 \text{ ppb} = 1 \mu g/L \text{ ou } 1 \mu g / kg$. Par définition donc, c'est une valeur qui doit être **strictement non-négative**. De plus, les analyseurs d'ozone (photométrie UV) ont en général une résolution de `1 pb`, ce qui en fait des mesures toutes en **nombres entiers**. Ces conditions sont toutes respectées dans le dataset `airquality` et constituent les raisons pour lesquelles nous avons choisi ces données.

------------------------------------------------------------------------

## Modélisation

### Traitement des données et Analyse exploratoire

Chargeons tous les packages que nous aurons à utiliser dans cette étude.

```{r}
#install.packages("ggplot2")
library(ggplot2)

#install.packages("gridExtra")
library(gridExtra)

#install.packages("caTools") 
library(caTools) # pour la séparation de dataset en parties train et test

#install.packages("MASS") 
library(MASS) # pour le modèle binomial négatif

#install.packages("ResourceSelection") 
library(ResourceSelection) # pour le test de Hosmer-Lemeshow

#install.packages("performance") 
library(performance) # pour la performance
```

Chargement des données et exploration.

```{r}
data("airquality")
?airquality
```

```{r}
str(airquality)
```

```{r}
summary(airquality)
```

```{r}
head(airquality)
```

Nous allons séparer le dataset en parties d'entraînement et de test, grâce au package `SPlit`.

```{r}
data_split <- sample.split(airquality, SplitRatio = 0.7)

# on ne sélectionnera que les colonnes qui nous intéressent
train <- subset(airquality, data_split == TRUE, select = c("Ozone", "Solar.R", "Wind", "Temp"))
test <- subset(airquality, data_split == FALSE, select = c("Ozone", "Solar.R", "Wind", "Temp"))

str(train)
str(test)

summary(train)
summary(test)
```

Notons que ces données contiennent toujours des valleurs manquantes, nous allons donc les enlever.

```{r}
trainCleaned <- na.omit(train)
testCleaned <- na.omit(test)
str(trainCleaned)
```

```{r}
cor(trainCleaned)
```

Visualisations des relations

```{r}
p1 <- ggplot(trainCleaned) + 
  geom_point(aes(x = Solar.R, y = Ozone)) + ggtitle("Ozone VS Solar.R")

p2 <- ggplot(trainCleaned) + 
  geom_point(aes(x = Wind, y = Ozone)) + ggtitle("Ozone VS Wind")

p3 <- ggplot(trainCleaned) + 
  geom_point(aes(x = Temp, y = Ozone)) + ggtitle("Ozone VS Temp")

grid.arrange(p1, p2, p3, ncol = 3, nrow = 1)
```

### Modèle de Poisson

Le modèle de Poisson est réalisé grâce à la fonction `glm()` avec l'argument `family = "poisson"`.

```{r}
pois.model <- glm(Ozone ~ Solar.R + Wind + Temp, data = trainCleaned, family = "poisson")
```

### Estimation des coefficients, significativité globale et individuelle et interprétation

```{r}
summary(pois.model)
```

L'expression du modèle est donc : $$\ln{\lambda_{Ozone}} = \beta_0 + \beta_1 \cdot \text{Solar.R} + \beta_2 \cdot \text{Wind} + \beta_3 \cdot \text{Temp}$$

avec $\beta_0 = 1.457$, $\beta_1 = 0.0025$, $\beta_2 = -1.004$, $\beta_3 = 0.0334$ .

Comme on peut le remarquer, tous les coefficients du modèle sont tous très significatifs.

#### Interprétation des coefficients

On dira alors qu'une augmentation d'une unité de `Solar.R` (rayonnement solaire) entraîne une augmentation de 0.0025 ppb de la concentration moyenne d'`Ozone`. La même logique est utilisée pour les autres coefficients.

Une meilleure interprétation se fait en calculant les ratios de taux d’incidence (**IRR**) via $\exp(\hat{\beta}_j)$ pour chaque coefficient. Ainsi, on a :

-   **Solar.R :** `exp(0.0025131) = 1.002516`. Une augmentation d'une unité du rayonnement solaire augmente la concentration d'ozone de **0.25%**, toutes choses étant égales par ailleurs

-   **Wind** : `exp(-0.1003999) = 0.9044756`. Pour chaque augmentation de 1 unité de la vitesse du vent, la concentration attendue d'ozone **diminue de 9,55%** (1-0.904).

-   **Temp** : `exp(0.0334104) = 1.033975`. Pour chaque augmentation de 1 degré de température, la concentration attendue d'ozone **augmente de 3,4%**.

#### Déviance

On remarque que la sortie `summary(pois.model)` a donné des coefficients tous **très significatifs individuellement**.

On analyse en plus la **déviance**, pour analyser l'influence de chacune des variables sur l'Ozone.

```{r}
anova(pois.model, test="Chisq")
```

On remarque que toutes les p-valeurs sont très significatives; par conséquent, l'influence de chacune de ces valeurs (`Solar.R`, `Wind` et `Temp`) est hautement significative sur `Ozone`.

#### Rapport de vraisemblance LR

L'objectif est d'analyser la **significativité globale** des coefficients :

-   on crée le modèle nul

-   on fait une anamyse anova entre le modèle complet et le modèle nul

```{r}
pois.model_null <- glm(Ozone ~ 1, data = trainCleaned, family = "poisson")

anova(pois.model_null, pois.model, test = "Chisq")
```

On remarque que la p-value est hautement significative, alors le modèle est globalement significatif (il y a au moins un coefficient non nul). On dit que *les prédicteurs améliorent significativement le modèle par rapport au modèle nul.*

Remarque : ces résultats sont déjà visibles dans la dernière partie du `summary(pois.model)` :

```         
      Null deviance: 1844.07  on 74  degrees of freedom 
      Residual deviance:  489.11  on 71  degrees of freedom 
      AIC: 892.59
```

Cependant, la déviance résiduelle (489.11) est **beaucoup plus grande que ses degrés de liberté (71)**. Le rapport `489.11 / 71 ≈ 6.89` est bien supérieur à 1, ce qui **indique une très forte surdispersion**.

------------------------------------------------------------------------

### Validation du modèle

#### Vérification des hypothèses

1.  **Indépendance des réponses (Ozone)**

    On considère en général que cette hypothèse est satisfaite.

2.  **Distribution de Poisson pour les réponses (Ozone)**

    Pour cela, on va comparer la distribution des valeurs observées avec la distribution théorique de Poisson de paramètre la moyenne observée.

```{r}
lambda_obs <- mean(trainCleaned$Ozone)

# simulation des comptages
set.seed(123)
theoretic_oz <- rpois(length(trainCleaned$Ozone), lambda = lambda_obs)

# affichage simultané
ggplot(trainCleaned) + 
  geom_bar(aes(trainCleaned$Ozone, fill = "#0000FF")) +
  geom_bar(aes(theoretic_oz, fill = "#FF2100")) +
  ggtitle("Ozone vs Distribution de Poisson") + 
  scale_fill_discrete(name = "Légende", labels = c("Ozone", "Poisson théorique"))
```

On peut voir que les deux distributions sont assez différentes. La variable `Ozone` ne suit donc pas une distribution de poisson de paramètre 42.78. De plus, les valeurs sont très dispersées sur l'axe des abscisses, ce qui peut être un effet de la **surdispersion**.

3.  **Surdispersion**

    La surdispersion a déjà été remarquée précédemment, donc nous allons nous contenter de faire un test pour la confirmer, celui du **Z-Score.**

    $$
    Z_i = \frac{(y_i - \lambda_i)^2 - y_i}{\lambda_i \sqrt{2}} \sim t_{1,\alpha}
    $$

    ```{r}
    lamda <- predict(pois.model, type = "response") #estimations du paramètre lambda
    z <- ((trainCleaned$Ozone - lamda)^2 - trainCleaned$Ozone) / (lamda * sqrt(2))
    zscore <- lm(z ~ 1)
    summary(zscore)
    ```

Le **z-score** est donc significatif, ce qui, d'après **J.M. Hilbe**, indique la présence de **surdispersion**, ce qui confirme notre analyse précédente.

On constate que deux hypothèses sont violées (distribution de Poisson et surdispersion), alors nous allons passer à l'utilisation d'autres structures d'erreurs : les modèles **quasi-poisson** et **binomial négatif.**

-   **Modèle Quasi-Poisson**

    ```{r}
    quasipois.model <- glm(Ozone ~ Solar.R + Wind + Temp, data = trainCleaned, family = "quasipoisson")

    summary(quasipois.model)
    ```

    On remarque que $489/71 = 6.887324 \lt 7.564 \text{ (paramètre de dispersion)}$, par conséquent, la surdispersion a été prise en compte par ce modèle et l'a corrigé.

    **NB :** L'utilisation d’une structure d’erreur « quasi poisson » à pour conséquence d’**augmenter l’erreur standard des paramètres**. On peut le remarquer par exemple avec celui de l'`intercept` qui était de 0.24 environ pour le modèle de poisson standard, contrairement à celui actuel de 0.66 environ. **En dehors de ça les coefficients ne changent pas**.

-   **Modèle Binomial Négatif**

    ```{r}
    nb2_model <- MASS::glm.nb(Ozone ~ Solar.R + Wind + Temp, data = trainCleaned)

    summary(nb2_model)
    ```

    De même, pour ce modèle, on a : $80.684 / 71 = 1.136394$, ce qui indique une surdispersion modérée : on dit que ce modèle a absorbé la surdispersion induite par le modèle de poisson simple.

    Nous pouvons tester aussi la régression de Poisson avec des poids, comme l'a proposé Matthias Döring :

    ```{r}
    get.weights <- function(trainCleaned) {
        z.scores <- (trainCleaned$Ozone - mean(trainCleaned$Ozone)) / sd(trainCleaned$Ozone)
        weights <- exp(z.scores)
        weights <- weights / mean(weights) # normalisation
        return(weights)
    }

    weights <- get.weights(trainCleaned)

    weighted_pois.model <- glm(Ozone ~ Solar.R + Wind + Temp, data = trainCleaned, family = "poisson", weights = weights)

    summary(weighted_pois.model)
    ```

    -   On remarque ici que le modèle a une constante très significative, qui n'était pas le cas dans le modèle de poisson standard.

    Faisons aussi une régression pesée de quasi-poisson

    ```{r}
    weighted_quasipois.model <- glm(Ozone ~ Solar.R + Wind + Temp, data = trainCleaned, family = "quasipoisson", weights = weights)

    summary(weighted_quasipois.model)

    weighted_nb2_model <- MASS::glm.nb(Ozone ~ Solar.R + Wind + Temp, data = trainCleaned, weights = weights)

    summary(weighted_nb2_model)
    ```

    Ici, l'intercept devient significatif face à celui du quasipoisson sans poids, mais la variable `Temp` devient non significative.

    Pour le modèle binomial négatif, a régression avec poids a rendu la constante du modèle significative, et le coefficient de dispersion est sensiblement le même.

#### Qualité et Pertinence

Jusque-là, nous avons 6 modèles : poisson normal et avec poids, quasi-poisson avec poids et binomial négatif, et avec poids.

Pour analyser la pertinence de chacun de ces modèles, nous allons faire les tests de :

-   Test de Hosmer-Lemeshow

-   Test des résidus de Pearson

Quant à la qualité, nous allons utiliser

-   le score R²

-   la précision des prédiction

-   les mesures d'erreurs : RMSE, MSE et RSE etc

1.  **Pertinence**

    Hosmer-Lemeshow

    ```{r}
    hoslem.test(trainCleaned$Ozone, fitted(pois.model))
    hoslem.test(trainCleaned$Ozone, fitted(weighted_pois.model))

    hoslem.test(trainCleaned$Ozone, fitted(quasipois.model))
    hoslem.test(trainCleaned$Ozone, fitted(weighted_quasipois.model))

    hoslem.test(trainCleaned$Ozone, fitted(nb2_model))
    hoslem.test(trainCleaned$Ozone, fitted(weighted_nb2_model))
    ```

    Ici, aucune p-valeur n'est inférieure à 5%, et sont égales à 1 ! Autrement dit, aucun modèle ne serait assez adapté aux données. Néanmoins, le modèle binomial négatif avec poids a une statitistique plus grande que celle des autres.

    Résidus de Pearson

    ```{r}
    s <- sum(residuals(pois.model,type="pearson")^2)
    ddl <- df.residual(pois.model)
    pv <- 1-pchisq(s,ddl)
    cat("\nModèle Poisson standard : ", pv)

    s <- sum(residuals(weighted_pois.model,type="pearson")^2)
    ddl <- df.residual(weighted_pois.model)
    pv <- 1-pchisq(s,ddl)
    cat("\nModèle Poisson avec poids : ", pv)

    s <- sum(residuals(quasipois.model,type="pearson")^2)
    ddl <- df.residual(quasipois.model)
    pv <- 1-pchisq(s,ddl)
    cat("\nModèle QuasiPoisson : ", pv)

    s <- sum(residuals(weighted_quasipois.model,type="pearson")^2)
    ddl <- df.residual(weighted_quasipois.model)
    pv <- 1-pchisq(s,ddl)
    cat("\nModèle QuasiPoisson avec poids: ", pv)

    s <- sum(residuals(nb2_model,type="pearson")^2)
    ddl <- df.residual(nb2_model)
    pv <- 1-pchisq(s,ddl)
    cat("\nModèle binomial négatif : ", pv)

    s <- sum(residuals(weighted_nb2_model,type="pearson")^2)
    ddl <- df.residual(weighted_nb2_model)
    pv <- 1-pchisq(s,ddl)
    cat("\nModèle binomial négatif avec poids: ", pv)
    ```

    Aucune p-value n'est supérieure à 5%, alors aucun modèle ne serait bien adapté aux données. Par contre le modèle binomial négatif semble avoir une meilleure p-value.

    Par contre, celle du modèle binomial négatif avec poids respecte la condition : c'est le plus pertinent.

    En conclusion pour la pertinence, seul le modèle binomial négatif serait adapté aux données.

    2.  **Qualité**

        Nous pouvons tout vérifier grâce à `compare_performance()` du package `performance`.

    ```{r}
    compare_performance(pois.model, weighted_pois.model, quasipois.model, weighted_quasipois.model, nb2_model, weighted_nb2_model, metrics = "all", rank = TRUE)
    ```

------------------------------------------------------------------------

### Conclusion

Des analyses précédentes, le modèle binomial négatif est le plus performant.
